【裁判字號】    88,上訴,2497
【裁判日期】    891115
【裁判案由】    常業詐欺等
【裁判全文】
臺灣高等法院臺中分院刑事判決                  八十八年度上訴字第二四九七號
    上  訴  人  丙○○
    即  被  告
    選任辯護人  陳呈雲
    上  訴  人  丁○○
    即  被  告
    選任辯護人  張績寶
    選任辯護人  張繼準
右上訴人等因常業詐欺等案件，不服台灣台中地方法院八十八年度訴字第三六四號中
華民國八十八年八月二十日第一審判決（起訴案號：台灣台中地方法院檢察署八十七
年度偵字第二五三七一號、八十八年度偵字第二０三六號），提起上訴，本院判決如
左：
      主  文
原判決關於被告丙○○、丁○○部分均撤銷。
丙○○、丁○○共同以犯重利罪為常業，丙○○處有期徒刑壹年陸月；丁○○處有期
徒刑捌月。扣案如附表編號１、２、３、４、５、８、９、１０之１所示之物均沒收
。
    事  實
一、丙○○因負債累累，思向銀行業者申請刷卡機，以「假消費刷卡，真借款」之方
    式經營地下錢莊，乃於民國八十七年四月間，利用其在風華絕代下午茶ＫＴＶ酒
    店（下稱風華絕代酒店，負責人何政樺，設台中市○○路二二七號）、新情趣名
    店（負責人何政樺，設台中市○○路一五七號三樓之一）及酷斯拉名店（負責人
    程連招，設台中市○○路六九八號之二）擔任總務工作之機會，在徵得何政樺同
    意後，即於八十七年六月十二日，持何政樺之身分證、印章與台中市稅捐稽徵處
    營業人使用統一發票購買證，以絕代風華酒店名義，向財團法人聯合信用卡處理
    中心（下稱聯合信用卡中心）申請裝設刷卡機一台（刷卡機編號Ｓ／Ｚ0000
    00000號），於八十七年七月四日，以新情趣名店之名義，向美商美銀賓旭
    信用卡股份有限公司（下稱美商美銀賓旭公司）申請裝設刷卡機一台（刷卡機編
    號Ｓ／Ｎ０二一─三六九─三九號）。又經徵得酷斯拉名店負責人程連招之同意
    ，於八十七年十月二十六日，以酷斯拉名店之名義，向中國信託商業銀行股份有
    限公司（下稱中國信託銀行）申請裝設刷卡機一台（刷卡機編號二八七四一號）
    。丙○○又以顧客每刷卡新台幣（下同）一萬元即給付一百元之代價，與丁○○
    共同基於常業重利之犯意聯絡，共同經營地下錢莊，並由丁○○出面與陳文賢（
    經依違反商業會計法判刑確定）接洽，明知陳文賢係皇品電器燈飾行之負責人，
    為從事業務之人，竟與陳文賢共同基於行使業務上登載不實文書罪之犯意聯絡，
    於八十七年二月間，先由丁○○以每月一萬元之代價，取得陳文賢提供其所經營
    之皇品電器燈飾行之台中市政府營利事業登記證（設台中市○區○○路一三七號
    一樓）後，丁○○隨即在徵得江明娟之同意下，以江明娟之名義，另向台中市政
    府申請設立皇品電器行（設台中市○○路一五三號，皇品電器燈飾行之名稱即不
    再沿用，惟陳文賢則改在皇品電器行從事電器維修業務，為皇品電器行之實際負
    責人），並將該皇品電器行之資料交由丙○○，而丙○○則以皇品電器行之名義
    ，於八十七年五月二十日，向中國信託申請裝設刷卡機一台（編號一七八五四號
    ）。丙○○明知林志強係米諾精品服飾店之實際負責人，為從事業務之人，且為
    米諾精品店之經理人，詎與林志強（經依違反商業會計法判處徒刑確定）共同基
    於常業重利及行使業務上登載不實文書罪之犯意聯絡，並以顧客每刷卡一萬元即
    給付一百元予林志強之代價，由林志強於八十七年十月四日起，提供其所經營米
    諾精品服飾店之營業資料（負責人陳林淑貞，設台中市○村路○段二七○巷十七
    號），於八十七年九月九日，向中國信託銀行申設之刷卡機一台（刷卡機編號二
    四八四八號）予丙○○使用。丙○○於取得上開五台刷卡機後，即基於意圖為自
    己不法所有及常業重利之犯意，先後自取得上開五台刷卡機之時間起，在台中市
    ○區○○路一０六號六樓租處經營地下錢莊，其方式為將該五台刷卡機改裝至台
    中市○○路一０六號六樓租處，並於中國時報、聯合報、自由時報、台灣日報等
    報紙刊登：「卡九三折全年無休２４Ｈ大額優惠聯絡電話000000000」
    廣告，用以招攬持有信用卡而急需現款使用之持卡人前往借款，於借款人以電話
    洽詢時，即與借款人約在上開台中市○○路一０六號租處見面，並約定先行預扣
    百分之十至十二不等之利息，即借款一萬元，每六日利息一千元至一千二百元（
    平均約六日內發卡銀行即撥款予丙○○），月息高達百分之五十至百分之六十，
    再由借款人持自己所有之信用卡交由丙○○利用上開五台刷卡機，以「假消費，
    真借款」之明知並無實際消費、卻使用簽帳刷卡之方式，多次製作並無交易事實
    、屬商業會計原始憑證之消費簽帳單，經借款人簽名確認後，貸予現款，復以其
    所製作之前開不實消費簽帳單為憑，再登載於請款單、請款彙總表等業務上所作
    成之文書，於每次貸款之二、三日內即持向中國信託銀行、聯合信用卡中心及美
    商美銀賓旭公司請領簽帳款。中國信託銀行、聯合信用卡中心及美商美銀賓旭公
    司於收受其所彙總之請款單三日（平均日數）後，即分別撥款。其中絕代風華酒
    店部分，自八十七年六月八日至同年十一月九日間，共撥款一千三百三十八萬八
    百六十元元（由聯合信用卡中心撥款）；其中新情趣名店部分，自八十七年七月
    三十日至同年九月二十九日間，共撥款七百二十八萬二千六百四十元（由美商美
    銀賓旭公司撥款）；其中酷斯拉名店部分，自八十七年十月三十日至同年十一月
    十八日間，共撥款四十五萬三千二百四十九元（中國信託銀行撥款）；其中皇品
    電器行部分，自八十七年五月二十三日至同年七月二十九日間，共撥款四百零二
    萬七千二百三十三元（由丙○○、丁○○共犯，中國信託銀行撥款）；米諾精品
    店部分，自八十七年九月十七日至同年十月二十七日共撥款九十三萬一千三百八
    十元（丙○○與林志強共犯，中國信託銀行撥款），平均約六日即可取得所請領
    之款項，而藉此多次取得與原本顯不相當之月息高達百分之五十至百分之六十之
    重利，均足以生損害於中國信託銀行、聯合信用卡中心及美商美銀賓旭公司，並
    於此期間，陸續有急迫之子○○、壬○○、戊○○、庚○○、丑○○、寅○○、
    卯○○、癸○○、辛○○、己○○、乙○○（均業經檢察官為職權處分）及其他
    不詳姓名之人因需錢孔急，見報紙之廣告而與丙○○連絡，以上開約定利率向丙○○以「假消費，真刷卡」之方式借款，共計約二千六百零七萬五千六百三十二
    元，丙○○並恃以維生，且以之為常業。嗣於八十七年十一月十八日下午六時二
    十分許，在台中市○○路一０六號六樓為警循線查獲，並扣得被告丙○○所有、
    供犯罪所用之如附表編號１、２、３、４、５、８、９、１０之１所示之物及非
    被告丙○○所有、供犯罪所用之如附表編號６、１１至２２所示之物。
二、案經台中市警察局第三分局移送臺灣臺中地方法院檢察署檢察官偵查起訴。
    理  由
一、訊據上訴人即被告丙○○，固對於上開以「假消費，真借款」方式，讓客戶刷卡
    借款而收取利息，並向中國信託銀行、聯合信用卡中心及美商美銀賓旭公司聯合
    信用卡中心請領簽帳款之事實供述無訛，惟矢口否認有何常業重利犯行，辯稱：
    伊雖借款予前來刷卡借錢之人，並預扣利息，然該扣除之利息尚需繳交百分之三
    手續費、百分之五營業稅，是實際取得之利息，顯非重利云云。訊之上訴人即被
    告丁○○矢口否認有何上開犯行，並辯稱：其並未與被告丙○○共同經營地下錢
    莊，亦不知丙○○以「假消費、真借款」方式使用刷卡機，而當前來借款之人每
    刷一萬元，其即收取丙○○給付之一百元，乃為支付其所需支付之營利事業所得
    稅之用，又未與陳文賢共同偽造文書，因陳文賢所經營之皇品電器燈飾行經營不
    善，在陳文賢停業後，其始借用陳文賢所使用「皇品」之名稱，另行以皇品電器
    行名稱申請刷卡機，但不知被告丙○○以該刷卡機從事放款業務云云。
二、經查：
  （一）被告丙○○於偵查中、原審法院及本院審理時，均坦承確有於八十七年五月
        間起，至同年十一月間以「假消費，真借款」方式，以每借款一萬元預扣一
        千元至一千二百元計息方式貸款予子○○、壬○○、戊○○、庚○○、丑○○、寅○○、卯○○、癸○○、辛○○、己○○、乙○○等人，實際金額約
二千六百零七萬五千六百三十二元之情事，並有扣案如附表編號１、２、３
        、４、５、６、８、９、１０之１、１１至２２所示之物足資佐證，及聯合
        信用卡中心８８‧６‧１聯卡商服字第八八○九五二號簡便行文表及簽帳、
        撥款明細資料（附原審卷第六九、七十頁，明細資料外放）、美商美銀賓旭
        公司（８８）美銀賓高字第一三四號函及信用卡刷卡機合用契約、簽帳、撥
        款明細（附八十七年度偵字第二五三七一號卷第一五八至第一六九頁）、中
        國信託商業銀行陳報狀及檢附之消費明細等資料（附原審卷第七三頁至八六
        頁），附卷可按，核與證人子○○、壬○○、戊○○、庚○○、丑○○、寅
        ○○、卯○○、癸○○、辛○○、己○○、乙○○等人於警訊、偵查中所證
        其等向被告丙○○刷卡貸款之情節相符，被告丙○○確有利用業務上為聯合
        信用卡中心、美商美銀賓旭公司及中國信託銀行特約商店之機會而以「假消
        費，真刷卡」方式貸款予他人，至為明確。而被告丁○○於警訊中供稱：「
        是我拿江明娟證件給丙○○去申請的。」、「當初有言明要借用（陳文賢所
        有之皇品電器燈飾行資料）三個月，每個月給陳文賢一萬元，共三萬元，陳
        文賢尚未拿到我的錢。」等語（見八十八年度偵字第二○三六號偵查卷第四
        十七頁），復於偵查中供稱：「每刷卡一萬元，丙○○會給我一百元。我是
        有幫丙○○申請皇品電器行的刷卡機使用‧‧‧。」等語（見八十八年度偵
        字第二○三六號偵查卷第二四○頁反面），又共同被告陳文賢於警訊中供稱
        ：「因他（指被告丁○○）是我的好朋友‧‧‧所以我才會借營利事業登記
        證供他申請刷卡機。（被告丁○○）於八十七年五月間（申請刷卡機），言
        明每個月付我新台幣一萬元，但到現在我尚未收到。（問：所申請之刷卡機
        何人在使用？）係丁○○在使用‧‧‧。」等語（見八十七年度偵字第二五
        三七一號偵查卷第六十七頁反面、第六十八頁），核被告丁○○與被告陳文
        賢二人上開供述均屬一致，是其二人上開供詞，應屬可採。又經江明娟同意
        ，以江明娟之名義申請刷卡機之情，亦據證人江明娟於原審法院審理時，證
        述明確（見原審卷宗第四六頁正面）。衡諸常情，茍被告丁○○未與被告丙○○有共同常業重利及行使業務上文書登載不實之犯意聯絡，何須代被告丙○○出面，向被告陳文賢借用營利事業登記證，隨即以江明娟名義申請刷卡
        機供被告丙○○使用？又何以被告丙○○在前來借款者每刷一萬元，即給付
        一百元予被告丁○○？再參之被告丙○○自承一般刷卡消費所應扣除之營業
        稅為百分之五等情，被告丁○○在向被告陳文賢借得營利事業登記證後，豈
        會在自己仍須支付百分之五之營業稅，卻僅向被告丙○○收取百分之一代價
        之情況下，即輕易將所申請之刷卡機交予被告丙○○使用？是被告丁○○辯
        稱向被告丙○○收取之百分之一代價（即每刷一萬元收取一百元），係為支
        付營業稅云云，顯與常理不符，是其上開辯詞顯不足採。雖被告陳文賢辯稱
        被告丁○○係以皇品電器行之名義申請刷卡機，非其所經營之皇品電器燈飾
        行云云，然被告陳文賢於偵查中供稱：「現為皇品電器行負責人。（問：實
        際上你沒必要用刷卡機？）是。他（指被告丁○○）說他的公司需要用刷卡
        機，所以他叫我先將電器行的牌註銷掉。」等語（見八十八年度偵字第二○
        三六號偵查卷第二四一頁正面），復於於原審法院審理時供稱：「房子（指
        皇品電器行所在位置）是我租的，店是丁○○開的，他向我借店面‧‧‧。
        」等語（見原審卷第四六頁正面）。參以被告陳文賢明知皇品電器行之刷卡
        機未在使用，且被告丁○○於警訊中亦供稱確係向被告陳文賢借用營利事業
        登記證以申請刷卡機使用等情，是被告陳文賢既仍在皇品電器行工作，且為
        實際經營業務之人，則雖皇品電器行之營利事業登記證上之名義負責人為江
        明娟，亦無礙於被告陳文賢係皇品電器行之負責人之事實，自難僅以被告丁○○係以皇品電器行名義而非以皇品電器燈飾行之名義申請刷卡機，即否定
        被告陳文賢未與被告丁○○共同行使業務登載不實文書罪犯行，是以被告陳
        文賢上述所辯，亦不足採信。再者，被告林志強於警訊中供稱明知米諾精品
        店未有顧客刷卡消費之事實，且將刷卡機租予被告丙○○使用，並收取百分
        之一之代價（即每刷一萬元收取一百元）等語，核與被告丙○○之供述情節
        相符，又雖被告林志強未實際使用刷卡機，然該刷卡機在經被告丙○○使用
        供人刷卡後，若無特別約定，被告林志強仍須繳交百分之五營業稅及百分之
        三手續費，是以被告林志強若未與被告丙○○共同基於行使業務上登載不實
        罪之犯意聯絡，何須為此不利於己之事？從而被告林志強既係米諾精品店實
        際負責人，明知米諾精品店未有顧客刷卡消費之事實，竟提供刷卡機予被告
        丙○○使用，使被告丙○○可在被告林志強業務上製作之文書即簽帳單上偽
        造不實刷卡消費紀錄，並收取刷卡金額百分之一之利潤，其與被告丙○○有
        共同行使業務上登載不實文書及常業重利之犯意聯絡甚明，是被告林志強上
        開所辯，顯係卸責之詞，不足採信。
  （二）查借款利息係指借款人使用他人金錢之代價，應係以借款人之支出為準，不
        能依貸與人扣除成本、稅捐或手續費用等之淨利加以計算，被告丙○○以上
        開利率計算貸款利息，核與社會上一般人所認同之利息顯失所均衡，足認屬
        顯不相當之重利無訛；而證人子○○、壬○○、戊○○、庚○○、丑○○、
        寅○○、卯○○、癸○○、辛○○、己○○、乙○○等人於警訊中均證稱其
        等確係因急需用錢，才會向被告借款等語，惟被告貸予借款人金錢之利息高
        達月息百分之五十至六十，借款人等若非出於窘迫急需，洵無以如此高之利
        率借款之必要，故被告丙○○、丁○○係乘他人急迫而貸以金錢之情事應無
        疑義，是其辯稱應無重利可言云云，顯不足採。
  （三）而按刑法第三百四十四條重利罪成立之要件為（一）乘人急迫、輕率或無經
        驗，貸以金錢或其他物品，（二）取得與原本顯不相當之重利。在第一要件
        ，係指明知他人出於急迫、輕率或無經驗，而利用機會故為貸與，在第二要
        件，係指就原本利率、時期核算及參酌當地之經濟狀況，較之一般債務利息
        ，顯有特殊之超額者而言。此項犯罪，固於特定人為之，始能成立。至若明
        知社會上有因急迫而舉債濟急，及因輕率或無經驗而從事舉債之情形，預定
        苛刻條件，一俟他人告貸，藉以博取重利為常業者，雖非對於特定人乘機利
        用，不能謂非對於一般具有犯罪之概括故意，則其犯有前項法條所載之情事
        ，即應論以同法第三百四十五條之罪（最高法院二十七年上字第五二○號判
        例參照）；又刑法上之常業犯，不以其為行為人生活之唯一憑藉為必要，只
        須為行為人生活憑藉之一，即足構成。被告丙○○前述貸借款項之利率，參
        酌貸款當地之經濟狀況，顯有特殊之超額，而被告丙○○預定苛刻條件，刊
        登報紙，一俟有急須用款者即貸與金錢收取重利，是其有常業重利之犯意甚
        明。被告丙○○、丁○○常業重利之犯行，均洵堪認定。
三、被告丙○○、丁○○共同以未有刷卡消費之事實，由被告丙○○以上開刷卡機，
    乘前來借款之人急迫之際，供其等以「假消費、真刷卡」之方式借款，預扣利息
    ，以取得與原本顯不相當之重利，並資以為生，核犯刑法第三百四十五條之常業
    重利罪。並在業務上製作之文書即簽帳單上，虛偽記載不實刷卡消費之事項，（
    又按特約商店所製作之簽帳單，係特約商店於持卡人以信用卡消費時所製作，其
    內容由特約商店載有商店代號及名稱、日期、明細、金額等，並由持卡人簽名確
    認，足以證明簽帳消費者簽帳交易事實經過之制式單據，應屬商業會計法第十五
    條第一款所指之會計原始憑證（經濟部八十七年五月十九日經（八七）商字第八
    七二一一五○九號函參照），應成立商業會計法第七十一條第一款之填製不實會
    計憑證罪。商業會計法第七十一條第一款之規定，為刑法第二百十五條業務登載
    不實罪之特別規定，犯商業會計法第七十一條第一款之填製不實會計憑證罪，不
    得再論以刑法第二百十五條之業務登載不實罪。又製作不實刷卡簽帳消費之請款
    單、請款彙總表，向發卡銀行請款，均足以生損害於為發卡銀行之中國信託銀行
    、聯合信用卡中心及美商美銀賓旭公司，核犯刑法第二百十六條、第二百十五條
    之行使業務登載不實文書罪，業務登載不實文書犯行，為高度之行使犯行所吸收
    ，不另論罪。丙○○、丁○○與陳文賢間，就皇品電器行部分之犯行；丙○○與
    林志強間，就米諾精品店部分之犯行，有犯意聯絡，行為分擔，均為共同正犯。
    又先後數違反商業會計法之犯行、行使業務登載不實文書之犯行，均分別時間緊
    接，構成要件相同，皆應分別依連續犯規定論以一罪。被告丙○○、丁○○二人
    所犯上開常業重利罪、連續違反商業會計法第七十一條第一款之填製不實會計憑
    證罪、行使業務登載不實文書罪之間，均有方法結果之牽連關係，依刑法第五十
    五條之規定，各應從較重之常業重利罪處斷。公訴人以被告丙○○等四人填載不
    實會計憑證之消費簽帳單請領簽帳款，認被告丙○○等四人涉犯刑法第二百十六
    條、第二百十五條之行使業務登載不實罪，起訴法條嫌有未洽，應予變更。原審
    依依商業會計法第七十一條第一款，刑法第十一條前段、第二十八條、第五十六
    條、第三百四十條、第二百十六條、第二百十五條、第三百四十五條、第五十五
    條、第三十八條第一項第二款，罰金罰鍰提高標準條例第一條前段規定，予以論
    罪科刑。並以扣案如附表編號１、２、３、４、５、８、９、１０之１所示之物
    ，均為被告丙○○所有，且為供犯罪所用之物，業據被告丙○○供承在卷，應依
    刑法第三十八條第一項第二款宣告沒收；至扣案如附表編號６所示之刷卡機五台
    ，依前開特約商店約定書第十六條之規定，應屬於中國信託銀行、聯合信用卡中
    心及美商美銀賓旭公司所有，如附表編號１０之２所示之物，係證人李維強發放
    薪水之現款，非屬被告丙○○所有，業據證人李維強及被告丙○○陳稱屬實、如
    附表編號１１至２２所示之物，係由發卡銀行所提出，均非屬被告等四人所有，
    而如附表編號７所示之物，並非供本件犯罪所用之物，均不予宣告沒收，固非無
    見。惟查，（１）被告等之犯行，並不構成常業詐欺罪（詳後述），原判決認被
    告等另成立常業詐欺罪，尚有未洽。（２）丁○○僅就以皇品電器行名義申領之
    刷卡機刷得之金額收取每萬元一百元之報酬，並未就以其他商店名義申領之刷卡
    機所刷得之款項分配，是丁○○與丙○○僅就皇品電器行名義部分之犯行有共同
    正犯之關係。就米諾精品店部分，丙○○亦就此部分與林志強有共同正犯關係，
    原審未予認定，亦有未洽。（３）林志強係就以米諾精品店名義申請之刷卡機刷
    得之金額，每萬元收取一百元之報酬，亦與丙○○就米諾精品店刷得之部分，共
    犯常業重利罪，原審認林志強未共犯常業重利，亦有不合。（４）商業會計法第
    七十一條第一款之規定，為刑法第二百十五條業務登載不實罪之特別規定，原審
    認非特別規定，亦非妥適。被告等上訴意旨，指摘原判決不當，雖無理由，惟原
    審判決既有上開瑕疪，自應由本院將之撤銷，自為判決。查皇品電器行刷卡機所
    刷得之款項為四百零二萬七千二百三十三元，丁○○所得百分之一之報酬為四萬
    零二百餘元。又本件共刷得之款項為二千六百零七萬五千六百三十元元，丙○○
    約須支付九成之款項予貸款之人，即其所得之利益約為二百六十萬元，犯罪情節
    均非重大。爰審酌被告等犯罪之動機手段、所生之危害、犯罪後之態度等一切情
    狀，各量處如主文所示之刑。扣案如附表編號１、２、３、４、５、８、９、１
    ０之１所示之物，均為被告丙○○所有，且為供犯罪所用之物，業據被告丙○○
    供承在卷，應依刑法第三十八條第一項第二款宣告沒收；至扣案如附表編號６所
    示之刷卡機五台，依前開特約商店約定書第十六條之規定，應屬於中國信託銀行
    、聯合信用卡中心及美商美銀賓旭公司所有，如附表編號１０之２所示之物，係
    證人李維強發放薪水之現款，非屬被告丙○○所有，業據證人李維強及被告丙○○陳稱屬實，均不予宣告沒收。
四、公訴意旨另以：被告丙○○為經營地下錢莊，自八十七年四月底起，利用其在風
    華絕代酒店、新情趣名店及酷斯拉名店擔任總務工作之機會，盜用風華絕代酒店
    、新情趣名店二酒店股東何政樺之身分證及印章，以風華絕代酒店之名義偽填申
    請書，持向聯合信用卡中心申請裝設刷卡機一台，以新情趣名店之名義偽填申請
    書，向美商美銀賓旭公司申請裝設刷卡機一台，又盜用酷斯拉名店負責人程連招
    之身分證、印章，以酷斯拉名店之名義偽填申請書，持向中國信託商業銀行申請
    裝設刷卡機一台。被告丙○○復與被告丁○○二人共同基於偽造私文書之犯意聯
    絡，由被告丙○○又以每刷卡一萬元即給付一百元之代價，由被告丁○○盜用酒
    店會計江明娟之身分證、印章交付予被告丙○○，由被告丙○○持江明娟及皇品
    電器燈飾行之名義偽填申請書，持向中國信託申請裝設刷卡機一台，以供被告丙○○以「假消費、真刷卡」之方式貸款予需錢孔急之人，因認被告丙○○、丁○○二人共犯刑法第二百十六條、第二百十條之行使偽造私文書罪嫌。惟查：證人
    即風華絕代酒店、新情趣名店、酷斯拉名店之實際負責人李維強到庭證稱：「我
    店裡證件都放在會計處，我有向丙○○說要申請刷卡機。（問：你確有授權丙○○申請刷卡機？）是。」等語，又證人即酷斯拉名店名義負責人程連招亦於本院
    審理時結證稱：「認識李維強（應是丙○○之誤），我是將證件交給丙○○去申
    請。」等語，證人即風華絕代酒店與新情趣名店之名義負責人何政樺亦到庭結證
    稱：「我是認識李維強（應是丙○○之誤），將證件交給他，（含）身分證、印
    章，我是知道要申請刷卡機，但何時申請不清楚。」等語（均見原審卷第三六頁
    至第三八頁）），足認被告丙○○風華絕代酒店、新情趣名店及酷斯拉名店之名
    義聯合信用卡中心、美商美銀賓旭公司、中國信託申請裝設刷卡機之時，係經由
    程連招、何政樺二人之授權，是被告丙○○並未盜用程連招、何政樺二人之身分
    證、印章，偽造申請書以申請刷卡機之事實，應可認定。而證人即皇品電器行之
    名義負責人江明娟到庭結證稱：「沒有，我只是幫他（指被告丁○○）忙，我以
    為只是電器行業務需要申請刷卡機，如果營業上需要，我也會同意。」（見原審
    卷宗第四六頁）。被告丁○○既在徵得江明娟之同意下，以江明娟之名義，向台
    中市政府申請設立皇品電器行，並將該皇品電器行之資料交由被告丙○○申請刷
    卡機，則被告丁○○並無盜用江明娟身分證、印章而偽造申請書甚明。綜上所述
    ，被告丙○○、丁○○二人申請刷卡機時所填寫之申請書既均經何政樺、程連招
    及江明娟等人之同意，則其二人所為，即與行使偽造私文書之構成要件不符。此
    外復查無其他積極證據足資認定被告丙○○、丁○○二人有共同行使偽造私文書
    之犯行，此部分不能證明被告丙○○、丁○○二人犯罪，原應為無罪之諭知，惟
    公訴意旨認此部分與前開有罪部分有牽連犯之裁判上一罪關係，爰不另為無罪之
    諭知，附此敘明。
五、又原審以被告明知借款之人並無消費之事實，仍將此不實之事項登載於簽帳單上
    ，並據以製作請款單、請款彙總表，持以向發卡銀行請款，另構成常業詐欺罪云
    云。惟查詐欺罪係意圖為自己不法之所有，施以詐術，使人誤信，而交付財物為
    其構成要件。查本件被告雖以假消費、真借款之方式，偽為刷卡，而據以向發卡
    銀行請款，雖有不實。但被告等貸以借款人款項，確有先支出約九成之本金，並
    非向發卡銀行請領之款項，均為利得。被告所意圖謀取者，僅為約一成之高額利
    息。又為借款人之證人子○○、丑○○、寅○○、癸○○、辛○○、己○○、乙○○癸○○均到庭證稱：伊等均有依約繳交信用卡簽帳款項（見本院八十九十月
    十八日訊問筆錄）。且案發迄今，本件之發卡銀行均未具狀陳述有何損失。足見
    被告與簽帳借款之人，均無不法所有之意圖，縱刷卡簽帳或有不實，惟既無不法
    所有之意圖，自與詐欺罪之構成要件不符，被告等之行為，並不構成常業詐欺罪
    ，併此敘明。
據上論斷，應依刑事訴訟法第三百六十九條第一項前段、第三百六十四條、第二百九
十九條第一項前段，商業會計法第七十一條第一款，刑法第十一條前段、第二十八條
、第五十六條、第二百十六條、第二百十五條、第三百四十五條、第五十五條、第三
十八條第一項第二款，罰金罰鍰提高標準條例第一條前段，判決如主文。本案經檢察
官甲○○到庭執行職務。
中      華      民      國    八十九     年     十一    月      十五    日
  臺灣高等法院臺中分院刑事第九庭
                                        審判長法  官  胡  森  田
                                              法  官  康  應  龍
                                              法  官  趙  春  碧
右正本證明與原本無異。
如不服本判決應於收受送達後十日內向本院提出上訴書狀，其未敘述上訴之理由者並
得於提起上訴後十日內向本院補提理由書（均須按他造當事人之人數附繕本）。
                                              書記官  廖  來  信
中      華      民      國    八十九     年     十一    月      十七    日
                                                                        Ｃ


司法院資訊處製作；財團法人民間司法改革基金會備份。
